臺北高等行政法院判決　　　　　　　　　　　　　　　九十年度訴字第四六一五號
　　　　　　　　　　　　　　　.
　　原　　　告　慶豐商業銀行股份有限公司
　　代　表　人　甲○○董事長.
　　訴訟代理人　乙○○
　　被　　　告　財政部臺北市國稅局
　　代　表　人　張盛和（局長）
　　訴訟代理人　丙○○
　　　　　　　　丁○○
右當事人間因營利事業所得稅事件，原告不服財政部中華民國九十年五月十日台財訴
字第○八九○○五四○六八號訴願決定，提起行政訴訟，本院判決如左：
　　主  文
原告之訴駁回。
訴訟費用由原告負擔。
　　事  實
一、事實概要：原告民國八十三年度營利事業所得稅結算申報，原列報尚未抵繳之扣
    繳稅額新台幣（下同）一六三、八二○、七六一元，被告初查以其申報之利息收
    入已減除其前手之利息收入二二六、一四八、九七二元，則相關之扣繳稅款二二
    、六一四、八九七元（226,148,972×10%）非其所得之扣繳稅款，不應抵繳稅款
    ，核定補徵已退扣繳稅款二二、六一四、八九七元。原告不服申請復查，未獲變
    更，提起訴願，亦遭決定駁回，遂提起行政訴訟。
二、兩造聲明：
　(一)原告聲明：訴願決定及原處分均撤銷。
　(二)被告聲明：駁回原告之訴。
三、兩造之爭點：原告支出之前手利息可否扣抵營利事業所得稅？
　(一)原告主張之理由：
    1.財政部六十四年九月四日台財稅第三六四四○號函釋（下稱六十四年函釋）與
      所得稅法第七十一條第一項互相矛盾，若依所得稅法第七十一條之規定，限以
      自行繳納之稅款始得憑扣繳憑單抵繳稅款，被告自應要求付息機構以原告「持
      有期間」扣繳稅款，而不應基於其稅捐稽徵方便，以上開函釋令原告為「全部
      期間」之扣繳義務人扣繳全期扣繳稅款，致原告遭受不當損失後，再以所得稅
      法第七十一條第一項為由，認原告與前手之扣繳稅款移轉係私法上債權債務關
      係，不准原告以之抵繳應納稅額。
    2.原告取得抵稅權利係基於六十四年函釋及所得稅法第八十八、八十九及九十二
      條等關於扣繳之規定，而非私法約定，而前手因未取得扣繳憑單，亦無重複退
      抵致影響所得稅收情事。申言之，如前手轉讓債券時業已持有以前手為納稅義
      務人之扣繳憑單，並隨同債券一併轉讓原告，被告始得主張原告以私法約定對
      抗公法規定，然與本件事實不符。原告因上開函釋，始將相對於前手息之扣繳
      稅款支付予前手，然被告倒果為因，指原告以相對於前手息扣繳稅款之支付，
      取得非原告債券持有期間之抵稅權，實難令人甘服。
    3.綜觀有關扣繳之法令規定，均無不准納稅義務人抵繳扣繳憑單之全數，依財政
      部八十七年十月七日台財稅第八七一九五四三三一號函釋，亦明文揭示原告從
      事債券投資時，付息機構就全期利息收入扣繳之稅款得以退抵其應納所得稅款
      。
    4.因稅法並未賦與債券交易後手於購入前手債券時，有就前手利息扣繳之義務，
      是以原告支付債券買價時，尚不得以前手為納稅義務人辦理扣繳。而前手利息
      之應扣繳稅款，依六十四年函釋，需由後手負擔，故原告抵繳前手利息之應扣
      繳稅款，僅屬遭溢扣稅款之退還，並無不當利益。真正稅款流失係導因前手證
      券交易所得停徵所得稅，並非原告之抵繳扣繳稅款，強加諸原告負擔其因個人
      前手所免除之稅款，實有違公平原則。
    5.依所得稅法第八十八條及第九十二條之規定，納稅義務人（即前手）有利息所
      得時，應由扣繳義務人（即原告）於給付時扣繳稅款，於每月十日前將上月所
      扣稅款向國庫繳清，並於每年一月底前將上一年內扣繳各納稅義務人之稅款數
      額，開具扣繳憑單，彙報該管稽徵機關，並應於二月十日前將扣繳憑單填發納
      稅義務人。故原告若扣繳稅款後，亦需於次月繳納國庫，若未繳庫，則依所得
      稅法第一百一十四條規定對違反扣繳義務處一至三倍罰鍰。故若依被告主張，
      依六十四年函釋及所得稅法規定就「全部期間」及「前手持有期間」之利息扣
      繳稅款，明顯有重複扣繳加重納稅義務人負擔之實。
　(二)被告主張之理由：
    1.按六十四年五月三十一日公布施行之「中央政府建設公債發行條例」第六條規
      定：「本公債分為甲、乙兩種。甲種公債利息所得，不免繳所得稅；乙種公債
      利息所得，免繳一部或全部所得稅，由財政部審酌發行時全部狀況擬訂，報行
      政院核定。」財政部鑑於過去發行乙種國庫券時，如在一年中有轉手多次者，
      依財政部（）台財稅第三八六一九號函釋，係由中央銀行將個別分段持有之
      資料移送財稅資料處理中心，憑以計算各人之所得憑以課稅之情形，增加稽徵
      機關執行之困難，亦無法辦理扣繳。財政部為簡化稽徵作業及扣繳手續，遂於
      六十四年九月一日依上開條例發行甲種公債第一期債票十六億時，以六十四年
      函釋就中央政府建設公債甲種債票利息，改以付息時之債票持有人就全部利息
      一次扣繳所得稅，與所得稅法第八十八條、八十九條、第九十二條規定不牴觸
      。
    2.再按一般公債、公司債、金融債券等因載有約定之利率，債券持有人依民法第
      六十九條、第七十條規定，對於此項約定利息按權利存續期間之日數，取得其
      法定孳息。此項利息未獲支付前，如將債券讓售，依同法第二百九十五條第一
      項前段規定，推定其隨同原本移轉於受讓人，債券原持有人因而經由買賣價金
      取得是項利息收益。因此，債券之買賣，如係於該債券之付息日為之，讓售價
      格之認定，尚不生何疑義；若於兩付息日間為之，其買賣價格中實已包括兩部
      分，一為取得債券所支付之對價，另一為未屆付息日該債券法定利息請求權之
      讓與價金。惟由於買賣債券之交易所得停徵，「利息所得」與「證券交易所得
      」如未明確劃分，除將造成原持有人之法定利息收益，將誤為證券交易所得免
      稅外，並將增加債券利息兌領人之利息所得，造成課稅錯誤。
    3.財政部乃以七十五年七月十六日以台財稅第七五四一四一六號函（下稱七十五
      年函釋）闡明營利事業應按實際情形列報利息收入，其債券賣出時超過購進價
      格及利息收入後之餘額為證券交易損益；並附帶說明個人因未設帳，應一律以
      兌領之利息併入其綜合所得稅課稅，符合所得稅法課稅公平之原則。因此，所
      謂債券「前手息」，乃為區分債券利息兌領人所持有債券期間申報所得之利息
      ，及非持有（即其前手持有）期間，未申報所得之債券利息，而予分野界定之
      名詞。依七十五年函釋可知，前手息所得者如為營利事業者，應按其持有債券
      期間，計算利息所得課徵營利事業所得稅；惟前手息所得者如為個人者，因前
      手個人既未設帳又無扣繳憑單歸課資料，其不列入綜合所得稅結算申報，稽徵
      機關亦未予核課其綜合所得稅；營利事業如係債券利息兌領人，僅按其持有債
      券期間，計算利息所得課徵營利事業所得稅，依前開所得稅法規定，亦僅就申
      報利息所得範圍內之扣繳稅額抵繳應納稅款，其未持有債券期間之其餘利息（
      即前手息），認非屬該營利事業之利息所得，毋庸申報，不課徵營利事業所得
      稅，因此而生之前手息扣繳稅款，自不在扣繳稅額抵繳應納稅款之列。
    4.原告既將公債前手息扣除，未申報為收入，即不得將因此而生之前手息扣繳稅
      額抵繳應納稅額，原告將之列入抵繳稅額，於法即有未合。又原告訴稱財政部
      八十七年十月七日台財稅第八七一九五四三三一號函規定，亦明文揭示原告從
      事債券投資時，付息機構就全期利息收入扣繳之稅款得以退抵其應納所得稅款
      ，被告執法，前後矛盾，顯欠合理乙節。查依該函釋說明第四項第三款：「農
      、漁會持有之短期票券，．．．可憑買賣成交單，就其實際持有期間利息所得
      已扣繳之稅款，於所得稅結算申報時，申請抵繳其結算申報應納稅額，抵繳有
      餘，可申請退稅。」本件系爭之前手利息扣繳稅款，並非原告其實際持有期間
      利息所得之已扣繳稅款，自亦不在扣繳稅額得抵繳應納稅款之列，原告所訴，
      顯係誤解所致，核無足採。
　　理  由
一、原告八十三年度營利事業所得稅結算申報，原列報尚未抵繳之扣繳稅額一六三、
    八二○、七六一元，被告初查以其申報之利息收入已減除其前手之利息收入二二
    六、一四八、九七二元，則相關之扣繳稅款二二、六一四、八九七元非其所得之
    扣繳稅款，不應抵繳稅款，核定補徵已退扣繳稅款二二、六一四、八九七元，原
    告不服循序提起行政訴訟。兩造爭執所在為扣繳憑單之利息所得人，得否將前手
    持有期間利息之扣繳稅額申報抵稅或退稅？
二、按「本法稱納稅義務人，係指依本法規定，應申報或繳納所得稅之人。」「前條
    各類所得稅款，其扣繳義務人及納稅義務人如左︰一‧‧‧二薪資、利息‧‧‧
    ；納稅義務人為取得所得者。」「納稅義務人應於每年二月二十日起至三月底止
    ，填具結算申報書，向該管稽徵機關，申報其上一年度內構成綜合所得總額或營
    利事業收入總額之項目及數額，以及有關減免、扣除之事實，並應依其全年應納
    稅額減除暫繳稅額及尚未抵繳之扣繳稅額，計算其應納之結算稅額，於申報前自
    行繳納。」「納稅義務人每年結算申報所得額經核定後，稽徵機關應就納稅義務
    人全年應納稅額，減除暫繳稅額、未抵繳之扣繳稅額，及申報自行繳納稅額後之
    餘額，填發繳款書，通知納稅義務人繳納。」行為時所得稅法第七條第四項、第
    八十九條第一項第二款、第七十一條第一項前段、第一百條前段分別定有明文。
    因此，有取得利息所得者，即為納稅義務人，應主動申報利息所得，如符合扣繳
    稅額抵繳應納稅款之規定者，即可抵繳稅款，不以是否取得扣繳憑單為要件。則
    所得稅法有關利息所得，得以扣繳稅額抵繳應納稅款者，係以依所得稅法規定，
    應申報或繳納利息所得稅之「納稅義務人」而言；換言之，得為扣繳稅額抵繳應
    納稅款之對象，以應將利息所得申報、繳納所得稅之承擔納稅義務者為限；反之
    ，如未申報利息所得，而未繳納利息所得稅者，則無扣繳稅額抵繳應納稅款之適
    用，此為當然之解釋。至於第三人取得利息所得部分，是否得抵繳應納稅款，核
    與納稅義務人無關，縱令事實上係由納稅義務人代繳稅款，並不能因此變更公法
    上納稅義務之主體。是該項利息所得之扣繳稅款，僅能由該第三人依法抵繳之，
    其代繳稅款之納稅義務人，自無以自己名義請求抵繳稅款之權利。
三、次按六十四年五月三十一日公布施行之「中央政府建設公債發行條例」第六條規
    定：「本公債分為甲、乙兩種。甲種公債利息所得，不免繳所得稅；乙種公債利
    息所得，免繳一部或全部所得稅，由財政部審酌發行時全部狀況擬訂，報行政院
    核定。」財政部鑑於過去發行乙種國庫券時，如在一年中有轉手多次者，依該部
    （）台財稅第三八六一九號函釋，係由中央銀行將個別分段持有之資料移送財
    稅資料處理中心，憑以計算各人之所得憑以課稅之情形，增加稽徵機關執行之困
    難，亦無法辦理扣繳。該部為簡化稽徵作業及扣繳手續，遂於六十四年九月一日
    依上開條例發行甲種公債第一期債票十六億時，以六十四年九月四日台財稅第三
    六四四○號函釋：「本債票無論曾否轉讓，均應由付息機構，以付息時之持票人
    為納稅義務人（記名式者為最後記名之人）就全部利息一次扣繳所得稅；並根據
    持票人之身分證明，依法填報扣繳憑單。納稅義務人為中華民國居住之個人或營
    利事業者，應將該項利息所得，依法合併當年度所得申報所得稅。」就中央政府
    建設公債甲種債票利息，改以付息時之債票持有人就全部利息一次扣繳所得稅，
    與所得稅法第八十八條、八十九條、第九十二條規定不牴觸，可以採用。
四、再按一般公債、公司債、金融債券等因載有約定之利率，債券持有人依民法第六
    十九條、第七十條規定，對於此項約定利息按權利存續期間之日數，取得其法定
    孳息。此項利息未獲支付前，如將債券讓售，依同法第二百九十五條前段規定，
    推定其隨同原本移轉於受讓人，債券原持有人因而經由買賣價金取得是項利息收
    益。因此，債券之買賣，如係於該債券之付息日為之，讓售價格之認定，尚不生
    何疑義；若於兩付息日間為之，其買賣價格中實已包括兩部分，一為取得債券所
    支付之對價，另一為未屆付息日該債券法定利息請求權之讓與價金。惟由於買賣
    債券之交易所得停徵，「利息所得」與「證券交易所得」如未明確劃分，除將造
    成原持有人之法定利息收益，將誤為證券交易所得免稅外，並將增加債券利息兌
    領人之利息所得，造成課稅錯誤。財政部乃於七十五年七月十六日以台財稅第七
    五四一四一六號函釋：「營利事業或個人買賣國內發行之公債、公司債及金融債
    券，買受人若為營利事業，可由該事業按債券持有期間，依債券之面值及利率計
    算之『利息收入』，如其係於兩付息日間購入債券並於取息前出售者，則以售價
    減除其購進該債券之價格及依上述計算之利息收入後之餘額作為其證券交易損益
    。買受人若為個人，因個人一般多未設帳，應一律以其兌領之利息金額併入其當
    期綜合所得稅課徵。」闡明營利事業應按實際情形列報利息收入，其債券賣出時
    超過購進價格及利息收入後之餘額為證券交易損益；並附帶說明個人因未設帳，
    應一律以兌領之利息併入其綜合所得稅課稅，符合所得稅法課稅公平之原則。因
    此，所謂債券「前手息」，乃為區分債券利息兌領人所持有債券期間申報所得之
    利息，及非持有（即其前手持有）期間，未申報所得之債券利息，而予分野界定
    之名詞。依上開函釋可知，前手息所得者如為營利事業者，應按其持有債券期間
    ，計算利息所得課徵營利事業所得稅；惟前手息所得者如為個人者，因前手個人
    既未設帳又無扣繳憑單歸課資料，其不列入綜合所得稅結算申報，稽徵機關亦未
    予核課其綜合所得稅；營利事業如係債券利息兌領人，僅按其持有債券期間，計
    算利息所得課徵營利事業所得稅，依前開所得稅法規定，亦僅就申報利息所得範
    圍內之扣繳稅額抵繳應納稅款，其未持有債券期間之其餘利息（即前手息），認
    非屬該營利事業之利息所得，毋庸申報，不課徵營利事業所得稅，因此而生之前
    手息扣繳稅款，自不在扣繳稅額抵繳應納稅款之列。
五、查原告八十三年度營利事業所得稅申報，其申報之利息收入已減除本期取得債券
    利息收入之扣繳憑單含前手利息數二二六、一八四、九七二元，原告既將前手息
    扣除，未申報為收入，即不得將因此而生之前手息扣繳稅額抵繳應納稅額，原告
    將之列入抵繳稅額，於法即有未合。
六、原告雖主張其取得抵稅權利係基於前開六十四年函釋及所得稅法第八十八、八十
    九及九十二條等關於扣繳之規定，有關扣繳之法令均無不准納稅義務人抵繳扣繳
    憑單全數之規定，依財政部八十七年十月七日台財稅第八七一九五四三三一號函
    釋，亦明文揭示原告從事債券投資時，付息機構就全期利息收入扣繳之稅款得以
    退抵其應納所得稅款；原告抵繳前手利息之應扣繳稅款，僅屬遭溢扣稅款之退還
    ，並無不當利益，真正稅款流失係導因前手證券交易所得停徵所得稅，並非原告
    之抵繳扣繳稅款，強加原告負擔其因個人前手所免除之稅款，實有違公平原則云
    云。惟按所得稅法第七十一條第一項及第九十九條雖規定納稅義務人得以暫繳及
    扣繳稅款抵繳結算申報之應納稅額，然得為扣繳稅額抵繳應納稅款之對象，以應
    將利息所得申報、繳納所得稅之承擔納稅義務者為限；反之，如未申報利息所得
    ，而未繳納利息所得稅者，則無扣繳稅額抵繳應納稅款之適用，此為法律當然之
    解釋，要無違背公平原則可言。又原告所稱之財政部八十七年十月七日台財稅第
    八七一九五四三三一號函釋說明第四項第三款亦謂：「農、漁會持有之短期票券
    ，．．．可憑買賣成交單，就其實際持有期間利息所得已扣繳之稅款，於所得稅
    結算申報時，申請抵繳其結算申報應納稅額，抵繳有餘，可申請退稅。」系爭前
    手利息扣繳稅款既非原告實際持有期間利息所得之已扣繳稅款，自不在得抵繳應
    納稅款之列，原告主張並無可採。從而原處分及訴願決定均無違誤，原告仍執前
    詞請求撤銷，為無理由，應予駁回。
七、據上論結，本件原告之訴為無理由，爰依行政訴訟法第九十八條第三項前段，判
    決如主文。
中　　華　　民　　國　　九十一　　　年　　　  五　　　　月　　　一　　　日
                 臺 北 高 等 行 政 法 院   第 一 庭
                                審 判 長 法  官　鄭 忠 仁
                                         法  官　林 育 如
                                         法  官　楊 莉 莉
右為正本係照原本作成。
如不服本判決，應於送達後二十日內，向本院提出上訴狀並表明上訴理由，如於本判
決宣示後送達前提起上訴者，應於判決送達後二十日內補提上訴理由書（須按他造人
數附繕本）。
中　　華　　民　　國　　九十一　　　年　　　  五　　　　月　　　一　　　日
            　　　　　　　　     　      書記官  黃 舜 民
